【裁判字號】    98,簡上,28
【裁判日期】    980729
【裁判案由】    損害賠償等
【裁判全文】
臺灣士林地方法院民事判決              98年度簡上字第28號
上  訴  人  甲○○
被上訴人    乙○○
上列當事人間損害賠償等事件，上訴人對於民國97年12月19日本
院內湖簡易庭97年度湖簡字第2288號第一審判決提起上訴，經本
院於民國98年7月2日言詞辯論終結，判決如下：
    主      文
原判決關於駁回上訴人後開第二項之訴部分，並訴訟費用部分之
裁判廢棄。
被上訴人應給付上訴人新臺幣仟元，及自民國九十七年十月十
一日起至清償日止，按年息百分之五計算之利息。
其餘上訴駁回。
第一審、第二審訴訟費用由被上訴人負擔百分之一，餘由被上訴
人負擔。
    事實及理由
一、本件被上訴人乙○○經合法通知，未於言詞辯論期日到場，
    核無民事訴訟法第386 條所列各款之情形，爰依上訴人聲請
    ，由其一造辯論而為判決。
二、按第二審程序中為訴之變更或追加，非經他造同意，不得為
    之，但有因請求之基礎事實同一之情形不在此限，民事訴訟
    法第446 條第1 項、第225 條第1 項第2 款定有明文。本件
    上訴人於起訴時於聲明第二項請求：「將判決書全文刊登中
    國時報臺北市版乙次」，嗣於本院審理中變更該聲明為：「
    被上訴人應出具如附件所示簽名蓋章之道歉函交付上訴人」
    ，被上訴人固未到庭表示同意，惟變更前後之聲明均係基於
    其主張被上訴人毀損上訴人名譽之事實所為請求回復名譽之
    方法，故所據以請求之基礎事實尚屬同一，揆諸上開規定，
    上訴人之聲明變更，尚為法之所許。
三、上訴人起訴主張：被上訴人於民國96年9 月26日本院95年度
    易字第1350號刑事案件審理期日，當庭向法院所遞交其所具
    狀書寫之刑事附帶民事起訴狀，除記載告訴事實：上訴人身
    為伯爵山莊18個管理委員會之一員的主任委員，卻伙同訴外
    人翁木川將社區公共場所土地公廟私自加裝不鏽鋼門、鋁窗
    及玻璃屋、…，如有社區居民未放錢入功德箱時即表現出不
    悅，或藉故將居民趕走等語外，竟於起訴狀內尚夾敘以：「
    功德箱供給私人使用」、「這些行為簡直比土匪還不如」，
    「廟及路都不是被告（即本案上訴人）蓋的，卻佔為己有..
    . 」等不實文字，使特定第三人即該案承辦法官及相關承辦
    人員均可見聞，貶損上訴人社會評價，足以詆毀上訴人名譽
    。為此，基於侵權行為法律關係，聲明請求：(一)被上訴人應
    賠償上訴人新台幣（下同）450,000 元，及自起訴狀繕本送
    達翌日起至清償日止，按年息5%計算之利息；(二)被上訴人應
    將判決書全文刊登中國時報臺北市版乙次，回復上訴人名譽
    ；(三)並願供擔保請求宣告假執行。
四、被上訴人則略以：上訴人確有與他人共同將社區土地公廟私
    自加裝不鏽鋼門、鋁窗及玻璃屋、公德箱供給私人使用，如
    有社區居民未放錢入公德箱時即表現出不悅，或藉故將居民
    趕走等事實。於系爭起訴狀所載內容均是取擷自本院94年度
    易字第233 號刑事判決書之事實，當時被上訴人原想將刑事
    附帶民事起訴狀以郵寄方式寄送，但審判長叫其直接當庭遞
    送，乃依其指示陳送，並無散佈行為。且所述內容純粹是被
    上訴人向刑庭法官敘述受害事實及感觸，只為在法庭上要求
    賠償之用，從未向任何人提及內容。被上訴人所提及土匪一
    詞，乃上訴人甲○○及其同黨翁木川等十餘人，於91年間在
    土地公廟前，對被上訴人及其男友施暴時，被上訴人七歲之
    女兒亦在場目睹一切，至今其女兒尚無法揮別該段陰影，讓
    被上訴人深為沈痛，認為上訴人殘忍之行徑比土匪有過之而
    無不及，被上訴人之請求並無理由等語資為抗辯。
五、本件原審對於上訴人之請求，判決上訴人全部敗訴，上訴人
    全部聲明不服，並於變更其聲明後請求：(一)廢棄原判決；(二)
    被上訴人應賠償上訴人上開金額及遲延利息；(三)被上訴人應
    出具如附件所示簽名蓋章之道歉函交付上訴人；被上訴人則
    未到庭陳述。
六、本院得心證之理由：上訴人主張「功德箱供給私人使用」、
    「這些行為簡直比土匪還不如」，「廟及路都不是被告（即
    本案原告）蓋的，卻佔為己有... 」等文字為被上訴人所書
    寫，並於案件審理時當庭交付予法官乙節，被上訴人均不爭
    執，並有上訴人所提出上開刑事附帶民事起訴狀影本1 件（
    原審卷第41頁）在卷可稽，堪足認定。是本件之爭點在於：
    被上訴人於法庭內所交付具有上開文字敘述之書狀，是否業
    已逾言論自由範疇而應對上訴人之名譽毀損負賠償責任？茲
    析述如下：
（一）按不法侵害他人之身體、健康、名譽、自由、信用、隱私
      、貞操，或不法侵害其他人格法益而情節重大者，被害人
      雖非財產上之損害，亦得請求賠償相當之金額，民法第19
      5 條第1 項前段規定甚明。而名譽為人格之社會評價，名
      譽有無受侵害，應以社會上對其評價是否貶損以為斷。在
      民法上，若已將足以毀損他人名譽之事表白於特定第三人
      ，縱未至公然侮辱之程度，且無散布於眾之意圖，亦應認
      係名譽之侵害，蓋既對於第三人表白足以毀損他人名譽之
      事，則其人之社會評價，不免因而受有貶損。因此當庭所
      交付之書狀，苟已具有侮辱文詞而可能為承辦法官及相關
      人員閱悉者，即該當於實施名譽毀損行為。次按事實陳述
      本身涉及真實與否，雖其與言論表達在概念上偶有流動，
      有時難期涇渭分明，若言論係以某項事實為基礎，或發言
      過程中夾論夾敘，將事實敘述與評論混為一談，在評價言
      論自由與保障個人名譽權之考量上，仍應考慮事實之真偽
      ，倘行為人所述事實足以貶損他人之社會評價而侵害他人
      名譽，而行為人又未能證明所陳述事實為真，縱令所述事
      實係轉述他人之陳述，如明知他人轉述之事實為虛偽或未
      經相當查證即公然轉述該虛偽之事實，而構成故意或過失
      侵害他人之名譽，仍應負侵權行為損害賠償責任。最高法
      院86年度台上字第305 號、97年度台上字第1169號判決意
      旨可供參照。
（二）經查：被上訴人當庭遞交之系爭起訴狀，不僅為承辦審理
      之法官所閱覽，上訴人所主張足以毀損其名譽之文詞，也
      將為同院如書記官等承辦相關人員閱悉，上訴人之品德、
      聲譽、社會一般評價將因而受有貶損，是縱被上訴人依法
      院之指示而遞交，且未曾對外為指述傳播，未達公然侮辱
      之程度，參照上開裁判意旨，其於書狀內之文字仍可能為
      第三人所閱覽而產生貶損相對人名譽之效果。
（三）又查：上訴人主張系爭起訴狀內所述「這些行為簡直比土
      匪還不如」等文字已足致其名譽毀損，要求被上訴人賠償
      等情，為被上訴人所否認，並以該句係上訴人對於被上訴
      人及其男友之施暴行為，致其女兒亦心生陰影等情，所為
      評價。惟參照被上訴人於系爭起訴狀內所載述：「被告（
      即上訴人）身為伯爵山莊18個管理委員會之一員的主任委
      員，卻伙同翁木川將社區公共場所土地公廟私自加裝不鏽
      鋼門、鋁窗及玻璃屋、公德箱供給私人使用，如有社區居
      民未放錢入功德箱時即表現出不悅，或藉故將居民趕走，
      這些行為簡直比土匪還不如，因廟及路都不是被告（即本
      案上訴人）蓋的，卻佔為己有... 」等語，固與本院94年
      度易字第233 號刑事判決事實欄前半段所述：「緣翁木川
      、甲○○、翁淑美與傅知仁、乙○○均係臺北縣汐止市伯
      爵山莊住戶。伯爵山莊本有一社區居民捐贈興建之公共活
      動之土地公廟，平時即供作社區居民休閒聊天、泡茶場所
      使用。於民國91年間，翁木川、甲○○（所涉傷害罪，業
      據檢察官函請本院另案併案審理中）乃擅自於該土地公廟
      設置功德箱，並且經常於該土地公廟活動，並將該土地公
      廟裝設鐵門、鐵窗，遇有社區住戶前往土地未捐贈功德箱
      者，即表現出不悅，或藉故將前往之居民趕走」等語情節
      大致業已符合，但有關被上訴人及其男友遭毆情節則係於
      事實欄後半段另敘述：「於92年9 月1 日晚間10時30許，
      傅知仁與乙○○及攜乙○○所生之女，前往鄰居周順益家
      中，欲找周順益共同前往土地公廟聊天，周順益因當天稍
      早見翁木川、甲○○及翁淑美在土地公廟，且前幾天周順
      益方於土地公廟遭疑為翁木川所找之不詳人士恐嚇，即勸
      傅知仁不要前往，然傅知仁因個性甚強，乃表示就是要去
      看看有何妖魔鬼怪，遂與乙○○、其女兒及當時適正於周
      順益家中聊天之鄰居王祐民共同前往土地公廟，周順益則
      於自家陽台以望遠鏡遙望土地公廟。不料，此時甲○○、
      翁木川、翁淑美果然均在土地公廟之內，因遙見傅知仁等
      人向土地公廟而來，以為傅知仁率眾前來尋釁，乃先行離
      去，並且召集陳國寶（經合法傳喚未到庭而拘提中，所涉
      傷害罪嗣到案後，由本院另行審結）及手臂刺青之不詳姓
      名年輕成年男子約10多人欲伺機毆打傅知仁、乙○○，翁
      木川、甲○○、翁淑美、陳國寶乃與該姓名年籍不詳之年
      輕成年男子10多人，彼此間基於傷害之犯意聯絡，分別搭
      乘九人座箱型車及騎乘機車，於傅知仁、乙○○、王祐民
      等人到達土地公廟之同時，隨即由通往土地公廟之二條路
      包圍土地公廟，乙○○見狀，隨即持手機撥打汐止分局社
      后派出所報案，陳國寶及上開年輕之成年男子並跳下箱型
      車及機車，由翁木川、甲○○、翁淑美、陳國寶在前率眾
      圍住傅知仁，王祐民乃趁隙逃跑，翁木川、甲○○隨即指
      著傅知仁向一同前來之陳國寶等人喝令：『就是他，打給
      他死』，陳國寶及其餘10多人即持安全帽、鐵條等物上前
      圍毆傅知仁，傅知仁不敵，乃不斷後退躲避，乙○○見狀
      ，亟欲上前幫助傅知仁抵擋，此時，其中一名手臂刺青之
      男子並且出手打乙○○，此時翁淑美又向該名男子喝稱：
      不要打女的，女的我來對付等語，該名手臂刺青男子乃又
      轉向攻擊傅知仁，翁淑美乃上前徒手毆打乙○○，乙○○
      因傅知仁受創，一直要往傅知仁處幫忙，翁淑美則不斷加
      以阻擋。後翁木川、甲○○、翁淑美見傅知仁已遭眾人毆
      打，乃為求脫罪，自行離去，而陳國寶則率眾繼續毆打傅
      知仁，一路將傅知仁追打掉落路旁水溝內後，方才一哄而
      散，致使傅知仁因此受有頭部外傷合併頭皮、左耳、臉部
      、鼻部、臀部、右大腿、雙膝部及左小腿多數擦傷、挫傷
      及瘀血；乙○○則受有背部、肩部挫傷，左肘、雙側腕部
      擦挫傷等傷害。後圍觀之鄰居報警及通知里長到場處理，
      始查悉上情」等語，有上揭刑事判決附卷可參。是被上訴
      人所述「這些行為簡直比土匪還不如」等語係夾敘在相當
      於刑事判決前半段的事實，而與上開事實欄後半段之事實
      無涉，被上訴人以該句係針對其遭毆的後半段事實所為評
      價，顯與系爭起訴狀的記載不符，應不足採。又參以系爭
      起訴狀前後文，被上訴人僅依系爭起訴狀內之記載功德箱
      為私人使用的事實，即夾稱上訴人「比土匪還不如」等語
      ，兩者不具何關連性，法院無從於訴訟過程中檢視其真偽
      事實是否相符，而應屬被上訴人對上訴人出於主觀所為謾
      罵、侮辱性之文詞，故被上訴人於系爭起訴狀內所述事實
      固大部分引用本院刑事判決事實欄的記述，但將事實敘述
      與評論混為一談，該評論所述事實足以貶損上訴人之社會
      評價而侵害其名譽，而上訴人又未能證明評論內容與所陳
      述事實間有何關連性，依上揭意旨，被上訴人所為自屬構
      成不法侵害上訴人之名譽，仍應負侵權行為損害賠償責任
      。
七、末查：被上訴人既不法侵害上訴人之名譽，上訴人精神上受
    有損害之事實，應堪認定。本院審酌本件得閱覽系爭起訴狀
    上文字，僅限於少數特定人，且書狀中構成侵權行為者亦僅
    「比土匪還不如」之侮辱性言詞，是上訴人受損情節，應屬
    輕微。並斟酌上訴人為碩士學歷，曾任外交部公職人員及管
    理委員會主任委員；被上訴人則是高中學歷、經濟狀況小康
    等兩造所陳報之經濟狀況、學識、身份背景等一切狀況，認
    上訴人請求之非財產上損害賠償，以3,000 元為適當。至上
    訴人另請求被上訴人應出具如附件所示簽名蓋章之道歉函交
    付上訴人，依民法第195 條第1 項後段規定：「其名譽被侵
    害者，並得請求回復名譽之適當處分」，本院考量單純將道
    歉函交付上訴人，並非屬對於曾閱覽之特定人為任何回復名
    譽之適當處置，尚與上揭條文所指「回復名譽之適當處分」
    等語不符，是上訴人此部分之請求，與法未合，亦應予駁回
    。是上訴人基於侵權行為法律關係，請求被上訴人給付3,00
    0 元及起訴狀繕本送達翌日之97年10月11日起至清償日止，
    按年息5%計算之利息，為有理由。其逾此範圍的損害賠償請
    求，則為無據，應予駁回。
八、原審未審酌被上訴人所述已有逾越言論保護範圍而屬名譽毀
    損行為，而為上訴人敗訴之判決，容有違誤，上訴人就該部
    分求為廢棄改判，為有理由，爰由本院將原判決廢棄，並改
    判如主文第2 項所示，至於其餘請求部分，原審判決並無違
    誤，上訴意旨求為廢棄原判決改判為無理由，應予駁回其上
    訴。
九、本件事證已臻明確，兩造其餘舉證及攻擊防禦方法，核與判
    決結果不生影響，爰不予一一論述，附此敘明。
十、結論：本件上訴為一部有理由、一部無理由，依民事訴訟法
    第385 條第1 項前段、第436 之1 第3 項、第449 條第1 項
    、第450 條、第79條，判決如主文。
中    華    民    國    98    年    7     月    29    日
                  民事第二庭  審判長法  官  俞慧君
                                    法  官  李瑜娟
                                    法  官  古振暉
以上正本證明與原本無異。
本件判決不得上訴。
中    華    民    國    98    年    8     月    5     日
                                    書記官  楊錫芬


司法院資訊處製作；財團法人民間司法改革基金會備份。
